【裁判字號】    98,重上,74
【裁判日期】    990127
【裁判案由】    履行協議
【裁判全文】
臺灣高等法院臺中分院民事判決          98年度重上字第74號
上  訴  人  丁○○
訴訟代理人  林春祥律師
被 上訴 人  丙○○
訴訟代理人  林錦隆律師
            徐鼎賢律師
上列當事人間請求履行協議事件，上訴人對於中華民國98年 3月
25日台灣台中地方法院97年度重訴字第 196號第一審判決提起上
訴，本院於99年1月13日言詞辯論終結，判決如下：
    主      文
上訴駁回。
第二審訴訟費用由上訴人負擔。
    事實與理由
一、被上訴人在原審起訴主張：
（一）上訴人係被上訴人之長兄，兩造自父母過世後，迄未分家
      ，家產分成喬泰事業體、泰田事業體及高平事業體等三部
      分，由兄弟三人共同經營，而上訴人負責喬泰事業體，被
      上訴人負責泰田事業體，三弟即訴外人乙○○負責高平事
      業體。兄弟三人乃於民國（下同）94年12月 7日，共同協
      議分產，先由上訴人之配偶林雅雯將前揭三事業體，但分
      別登記在兄弟三人名下之所有之不動產及其他財產列冊整
      理，以便辦理。分產之原則為：兄弟三人先將個人負責管
      理事業體下所有之財產含土地建物、股權、負債，自行核
      算，定出其淨值，經由其他二人審核增減後，確認各該事
      業體財產之淨值。兄弟三人再以此方式增、減調整，使三
      個事業體所分配之財產淨值均為三人所認同接受。換言之
      ，先將家產分成三份，經兄弟三人共同確認每份價值均能
      為三方接受後，再擇期祭祖，抽籤決定分得之部份。自94
      年12月間起，歷經多次定期開會協商，並在訴外人己○○
      、戊○○、陳彩珠及甲○○（即兩造之大姊夫、叔父、大
      姊、三姊）等四人見證下，於96年1月26日上午祭祖前，
      上訴人卻臨時動議提議因被上訴人所經營之泰田事業體營
      運不善，不論抽中任何事業體，被上訴人都應補償新台幣
      （下同）420萬元給僑泰開發實業股份有限公司（以下簡
      稱僑泰公司），被上訴人雖認主張不公，為求家族和諧，
      仍勉為同意。嗣兄弟三人於確認已無任何爭議後，舉行祭
      祖儀式，並當場抽籤分產，抽籤結果，兄弟三人均仍抽中
      原負責之事業體。兄弟三人並於同日在訴外人己○○等四
      人之見證下，簽訂股份及土地建物轉讓同意書（下稱系爭
      同意書）。依系爭同意書第8條所載：「本同意書所列各
      項股份執有權必須於本同意書簽訂起2月內變更及過戶完
      成，土地房屋產權必須於本同意書簽定起6月內變更及過
      戶完成……」。詎上訴人於簽訂系爭同意書後反悔拒不履
      行系爭同意書內容，雖經被上訴人分別於96年9月27日及
      同年12月18日，以存證信函催告上訴人備妥相關文件，限
      期請其協同配合辦理股權及土地房屋所有權移轉登記，履
      行同意書內容及返還所持有被上訴人所屬如原審判決附表
      二之土地及建物所有權狀及使用執照等產權文件原本。其
      間上訴人曾於96年10月17日，以存證信函通知被上訴人，
      函覆略為：「……於抽籤簽具分配同意書後，當晚始發現
      案外人己○○漏未將本人提報之喬泰公司負債4480萬元扣
      除，致使本人抽中之喬泰公司資產，根本不足1億5300萬
      元，未能達公平分配原則，……。本人主張上述原因未消
      滅前，拒絕依照分配同意書所載全部內容履行，……。」
      被上訴人於簽訂系爭同意書後，已依分產協議，將上訴人
      分得之家產備妥相關文件資料，限期請上訴人協同配合辦
      理股權及土地房屋所有權移轉登記，並於96年3月27日，
      簽發以泰田實業股份有限公司為發票人，兆豐國際商業銀
      行南豐原分行為付款人，票號FA0000000、FA0000000，票
      載發票日均為96年5月31日，票面金額均為2l0萬元支票二
      紙，交付上訴人所抽中之僑泰公司收執。96年4月4日完成
      動產辦公設備之交接，惟上訴人事後竟以該分產不公為由
      ，拒絕履行，旋經多次協議均無結果，爰依系爭同意書之
      法律關係暨民法第767條前段之規定，提起本件訴訟。
（二）兩造簽訂系爭同意書前，喬泰事業體係由上訴人丁○○負
      責經營，並計算資產淨值，泰田事業體係由被上訴人負責
      經營並估算其資產淨值，高平事業體係由訴外人乙○○負
      責經營並估算其資產淨值，且三兄弟自94年12月初起即開
      始協議分產，其間經多次開會協商，其各自所提出之資產
      淨值，始經三兄弟共同確認，擇期祭祖抽籤，並由證人即
      大姊夫己○○依據三兄弟估算所營事業體資產淨值及應予
      補足之不動產及其他條件，於96年 1月26日祭祖抽籤前先
      擬妥打字成系爭同意書，惟預留手寫部份之空格，不論由
      何人抽中喬泰事業體，均需支付2240萬元給丁○○及支付
      2240萬元給乙○○（如係由丁○○或乙○○抽中其應給付
      自己之2240萬元即互為抵消），足認三方於簽訂系爭轉讓
      同意書時，已將喬泰事業體該筆4480萬元負債併予考量列
      計在內，且抽中喬泰事業體者於未給付丁○○及乙○○各
      2240萬元前，具有獲利4480萬元，而該4480萬元就三兄弟
      所屬喬泰事業體而言，雖屬該事業體對於上訴人及乙○○
      之負債，惟屬該事業體對僑泰公司之借款債權或增資款，
      抽中喬泰事業體者，即獲有對僑泰公司4480萬元之借款債
      權或增資款之利益，始需分別支付上訴人及乙○○各2240
      萬元以均衡之。另證人己○○係依據三兄弟所提供之事業
      體財產資料，製成系爭轉讓同意書，其形式之上記載並無
      錯誤之情形，與上訴人主張其實質上於計算喬泰事業體資
      產淨值時，漏未扣除4480萬元負債，乃分屬兩回事，故縱
      使有漏未扣除4480萬元負債之情事，其過失亦屬上訴人，
      非在證人己○○，依民法第88條第1項但書反面解釋，上
      訴人尚不得撤銷本件分產協議之意思表示，且依據原審卷
      附上訴人96年10月17日神岡社口郵局存證信函第228號所
      載內容，亦未見上訴人有何撤銷同意之意思表示。
（三）兩造及訴外人乙○○三人之分產協議係自94年12月 7日起
      歷經多次定期協商，並由上訴人將其經營之喬泰事業體含
      股份資產、負債、及土地、建物之全部權益自行核算其淨
      值，經兄弟三人多次討論確定後。至96年 1月25日再各自
      攜回與配偶討論確定。是衡諸經驗法則，不可能發生上訴
      人所指漏未扣除喬泰事業體負債4480萬元之情事。上訴人
      於96年10月17日寄給被上訴人之存證信函謂：「……案外
      人己○○漏未將本人提報之喬泰公司負債4480萬元扣除」
      云云。但本件分產係由上訴人自行核算並訂定喬泰事業體
      之價值，經由其他二人同意後，三方確定之，並非由第三
      人己○○核算，上訴人事後始主張漏列要求被上訴人扣除
      ，難認為事實。且兩造分產係經多次協商討論，各自核算
      其淨值，上訴人對高達4480萬元之數額，焉有未予核算之
      理，其事後主張漏未扣除，自不足採。又據上開同意書第
      肆大項記載：「立同意書人需於本同意書簽訂起將應付款
      平均分攤為24月期支票，12張無息，12張需支付利息（按
      銀行放款利率2.5倍）支付履行本同意書所載現金支付條
      文內容。丙○○需支付欠喬泰貨款420萬元」云云，於第
      貳大項2.更詳載抽中喬泰事業體需支付上訴人及乙○○各
      2240萬元，顯見，上訴人對於抽中喬泰事業體者，如何支
      付4480萬元之情事詳為討論，明確約定，上訴人豈有不知
      之理，其自無於核算喬泰事業體淨值時，有漏未計算之可
      能。而上訴人所稱之喬泰事業體有負債4480萬元，實因兩
      造家族投資僑泰公司之股權為40 %，而僑泰公司於95年間
      為因應砂石漲價，乃決議以股東往來方式，由股東依股權
      比例籌資1億1200萬元借與僑泰公司以便購入砂石增加庫
      存，上訴人及乙○○二人乃自行籌措該1億1200萬元之40%
      即4480萬元借與僑泰公司，僑泰公司顯增加該砂石庫存之
      資產，僑泰公司自應返還此筆股東即上訴人及乙○○之借
      款。故於抽籤前兩造及乙○○乃特別註記抽中喬泰事業體
      者，需支付2240萬元與丁○○及支付2240萬元與乙○○等
      情。業據當時公證此分產協議之證人己○○於原審審理時
      證述屬實。足見，上訴人事後主張漏列僑泰公司之負債44
      80萬元乙節，與事實不符，並不足採。
（四）按意思表示之內容有錯誤，或表意人若知其事情即不為意
      思表示者，表意人得將其意思表示撤銷之。但以其錯誤或
      不知事情，非由表意人自己之過失者為限。民法第88條第
      1 項定有明文。本件上訴人抗辯其在計列喬泰事業體時有
      漏載4480萬元負債，以致於淨值不實之情事，業為被上訴
      人所否認；且兩造在計列各事業體淨值時，既由各兄弟就
      其經營事業體先行計算後，再經其他二兄弟同意而列計抽
      籤，則喬泰事業體之淨值本由上訴人自行計列，上訴人以
      喬泰事業體淨值與其他事業體相當，而將喬泰事業體列入
      與其他兄弟一同抽籤，該喬泰事業體淨值之計算，與被上
      訴人經營之泰田事業體、訴外人乙○○所經營高平事業體
      淨值相當，而以該事業體淨值參與抽籤，且由其本人抽中
      ，則該喬泰事業體之淨值，縱然上訴人主張有誤算而意思
      表示錯誤，該意思表示錯誤，亦屬上訴人本人過失所致，
      參諸上開法文規定，上訴人自不得以意思表示之內容有錯
      誤，而撤銷系爭分產協議。是上訴人抗辯：其得以系爭分
      產協議其因意思表示錯誤而得撤銷意思表示，其已撤銷意
      思表示，被上訴人不得依分產協議為主張，實無理由等語
      。並聲明：(一)上訴駁回。(二)第一、二審訴訟費用由上訴人
      負擔。
二、上訴人則以：
（一）兩造確實與訴外人乙○○於96年 1月26日，簽訂系爭同意
      書，惟簽訂系爭同意書後，上訴人當晚即發現系爭同意書
      未將上訴人分得之僑泰公司負債4480萬元計列扣除，旋將
      上情通知被上訴人、訴外人乙○○及見證人己○○等人，
      嗣於同年 3月18日，兩造與訴外人乙○○在見證人戊○○
      、陳彩珠、甲○○前協議，乙○○同意重新核算分配。兩
      造另於97年3月26日下午5時許，在泰田公司協商，被上訴
      人當場表示願意再給付上訴人 500萬元，上訴人讓步僅要
      求1400萬元，足證被上訴人亦認為僑泰公司有負債4480萬
      元，且前揭負債未計列扣減係不公平、不合理。再者，上
      訴人於簽訂系爭同意書當晚，即向被上訴人與訴外人乙○
      ○等人，表示系爭同意書核算淨值有誤，復於96年10月17
      日，以存證信函通知被上訴人表明拒絕依照系爭同意書之
      內容履行，並按民法第88條第 1項前段規定撤銷同意之意
      思表示。是被上訴人依系爭同意書訴請移轉登記及轉讓股
      份等主張，顯無依據。縱認系爭同意書仍有效，惟依系爭
      同意書貳約定，被上訴人亦應將台中縣神岡鄉○○段26-6
      號之土地，應有部分3分之1，變更登記予上訴人，上訴人
      就此提出同時履行抗辯。
（二）系爭股份及土地建物轉讓同意書為己○○所製作，兩造及
      乙○○分產時，三兄弟均各以1億5000萬元為原則，更經
      證人乙○○及戊○○在原審證述屬實，而喬泰相關投資44
      80萬元負債在同意書上未由1億5000萬元中扣除，竟於同
      意書貳-2項下記載：「丁○○需支付2240萬元給丁○○及
      支付2240萬元給乙○○」顯有錯誤，同意書為己○○所制
      作，並非上訴人之過失所致。上訴人於發覺後即於簽約當
      晚通知證人己○○、陳彩珠及乙○○，並於翌日通知證人
      甲○○、戊○○，嗣同意書三方乃於96年3月18日在證人
      戊○○、陳彩珠、甲○○前協議。況證人乙○○在原審證
      稱：喬泰資產中4480萬元係伊與上訴人去借來的，實際資
      產應該扣除4480萬元。伊與被上訴人要再付1490萬元給上
      訴人等語。證人戊○○在原審亦證稱喬泰事業體有負債四
      千多萬元，三個人分擔每人要拿一千多萬元給喬泰，協議
      當天口頭有說，作記錄者疏未記載於同意書內，喬泰應扣
      除4480萬元才分配等語。證人甲○○在原審亦證稱協議當
      天有提到喬泰負債4480萬元未計算，喬泰要扣除4480萬元
      ，否則不公平等語；尤足證明同意書之記載有錯誤。證人
      己○○為製作同意書之人，為推卸責任又與被上訴人業務
      往來頻繁，被上訴人又提供土地給己○○使用，己○○不
      敢據實陳述，其妻簡陳彩珠附合其說，顯有偏袒被上訴人
      。其等在原審之證言應非可信。故僑泰公司負債4480萬元
      ，而該4480萬元係由上訴人及乙○○所出，故同意書貳-2
      項下記載：丁○○需支付2240萬元給丁○○及支付2240萬
      元給乙○○。足證僑泰公司於分產時確有負債448O萬元，
      喬泰相關投資1億44OO萬元應扣減4480萬元，同意書疏未
      扣減4480萬元，顯有錯誤。
（三）兩造與訴外人乙○○三兄弟於96年 1月26日簽定系爭同意
      書前，均表明三兄弟分產，每人各約 1億5300萬元（零數
      不計），並經證人乙○○、己○○、戊○○、甲○○證述
      屬實。觀系爭同意書壹.1.總結為1億5292萬6655元。2.丙
      ○○需支付1000萬元給丙○○，故扣減後為1億4292萬665
      5元。貳.1.總結為1億5004萬7580元。（參.2.載乙○○需
      支付現金300萬元給第貳項執有人丁○○，合計為1億5304
      萬7580元，而貳.2.丁○○需支付2240萬元給丁○○及支
      付2240萬元給乙○○，扣減後僅餘1億0524萬7580元）。
      參.1.總結為1億5641萬4963元，2.乙○○需支付300萬元
      給丁○○，故扣減後為1億5341萬4963元。足證三兄弟分
      產並非各1億5300萬元，已有錯誤。且參.1.項下高平已
      扣負債1000萬元，而貳.2.載：「丁○○需支付新台幣224
      0萬元給丁○○及支付新台幣2240萬元給乙○○」，合計
      4480萬元負債則未扣除，尤有錯誤。上訴人於簽同意書後
      發現錯誤，即於當晚及翌日分別通知見證人己○○及訴外
      人乙○○。另證人甲○○在本院98年6月22日準備程序證
      稱：有提到4480萬元負債，被上訴人也知道等語，足證證
      人己○○所稱喬泰淨值1億5300多萬元，不需再扣除4480
      萬元云云，顯非實在。並聲明：(一)原判決關於上訴人敗訴
      之部分廢棄。(二)上開廢棄部分，被上訴人在第一審之訴及
      假執行之聲請均駁回。(三)第一、二審之訴訟費用由被上訴
      人負擔。
三、本院得心證理由：
（一）本件被上訴人主張上訴人為其長兄，兩造自父母過世後，
      迄未分家，家產分成喬泰事業體、泰田事業體、及高平事
      業體等三部，分由兄弟共同經營，其中上訴人負責喬泰事
      業體、被上訴人負責泰田事業體、訴外人即兩造之弟乙○
      ○負責高平事業體，兩造與乙○○於94年12月7日，共同
      協議分產，先由上訴人之配偶林雅雯將家產三大事業體，
      但分別登記在兄弟三人名下之所有不動產及其他財產列冊
      整理，以便辦理。分產原則為：兄弟三人先將個人負責管
      理之事業體下所有財產含土地、建物、股權、負債，自行
      核算，定出淨值後，經由其他二人審核增減後，確認各該
      事業體財產之淨值，兄弟三人再以此方式增減調整，期使
      三個事業體所分配之財產淨值均相同，並為三人所認同，
      再擇期抽籤決定分得之部分。自94年12月間起，歷經多次
      開會協商，並在證人即兩造之大姐夫己○○、叔叔戊○○
      、大姊簡陳彩珠及三姐甲○○等四人見證下，祭祖抽籤，
      於96年1月26日抽籤，抽籤結果，兄弟三人各抽中原各經
      營之事業體，即上訴人抽中喬泰事業體，被上訴人抽中泰
      田事業體，乙○○抽中高平事業體，並依抽籤結果兩造與
      乙○○簽訂分產協議即系爭「股份及土地建物轉讓同意書
      」。依該同意書第8條約定，本同意書所列各項股份執有
      權必須於本同意書簽訂起，2個月內變更過戶，土地、房
      屋產權必須於本同意書簽訂起6個月內變更及過戶完成。
      依上開同意書之約定，上訴人所負之義務為：上訴人應
      將如原審判決附表一所示23筆土地之所有權應有部分移轉
      登記予被上訴人。上訴人應將所持有泰田公司股份500
      股轉讓予被上訴人。上訴人應將被上訴人所有如原審判
      決附表二所示14筆土地、5筆建物之所有權狀，及建物使
      用執照原本返還被上訴人。嗣上訴人認喬泰事業體所列資
      產負債不符，拒絕履行，經被上訴人於96年9月27日，以
      台中漢口路郵局第955號存證信函，及於96年12月18日，
      以台中漢口路郵局第162號存證信函催告上訴人，表示被
      上訴人已備妥文件資料，請上訴人配合辦理股權及不動產
      所有權移轉事項；惟上訴人於96年10月17日以神岡社口郵
      局第228號存證信函回函，表示於抽籤當晚方發現證人己
      ○○未將喬泰事業體負債4480萬元列入扣除，使喬泰事業
      體資產不足1億5300萬元，未達公平分配原則拒絕履行等
      情。業據提出股份及土地建物轉讓同意書一份、台中縣清
      水鎮○○段752、753、754、758、47、45、44、58、70、
      71、69、68、67、63、64、66、36、65、74等地號（地號
      重編前依序為台中縣清水鎮○○○段海風小段219、219-1
      、220、222-1、412、412-11、413、417、418、420、421
      、422、423、428、429、430、430-1、430-3、430-11地
      號）、台中縣神岡鄉○○段22-2地號、台中縣清水鎮○○
      ○段頂湳子小段381-3、381-4、381-10地號、台中縣神岡
      鄉○○段182、183地號土地登記第二類謄本、台中縣神岡
      鄉○○段22-2地號、台中縣清水鎮○○○段海風小段185-
      17、219、219-1、220、222-1、417、418地號土地登記第
      一類謄本、台中縣清水鎮○○○段海風小段420地號土地
      登記第二類謄本、台中縣清水鎮○○○段海風小段421、4
      22、423地號土地登記第一類謄本、台中縣神岡鄉○○段3
      74、167、168、169建號建物登記第二類謄本、台中縣清
      水鎮○○○段海風小段42建號建物登記第一類謄本各一份
      、台中漢口路郵局存證信函第955號一份、台中漢口路郵
      局存證信函第162號一份、台中縣神岡社口郵局存證信函
      第228號一份、支票二紙暨收據一份、96年4月4日12B交接
      清冊一份、台中縣神岡鄉○○○段193地號土地登記第二
      類謄本一份、台中縣神岡社口郵局存證信函第229號一份
      為證（參原審卷第8至77、207至227頁），且為上訴人所
      不爭執，並經證人乙○○、己○○、戊○○、簡陳彩珠、
      甲○○等人證述明確，堪認被上訴人此主張屬實。
（二）上訴人雖抗辯其與被上訴人簽訂系爭協議書立同意書前，
      計算喬泰事業體之淨值時，漏未扣除4480萬元之負債，其
      意思表示錯誤，其並已撤銷協議之意思表示，故被上訴人
      不得依系爭同意書請求上訴人履約；縱認系爭同意書仍有
      效，惟其已於96年10月17日以存證信函對被上訴人撤銷該
      分產協議意思表示；況依系爭同意書第貳條之約定，被上
      訴人亦應將台中縣神岡鄉○○段26-6號之土地，應有部分
      3分之1，變更登記予上訴人，上訴人就此提出同時履行抗
      辯云云；然為被上訴人所否認。按當事人主張有利於己之
      事實者，就其事實有舉證之責任。民事訴訟法第277條前
      段定有明文，本件上訴人就其上開抗辯事實雖舉證人乙○
      ○、戊○○、甲○○、王陽慶等人為證，惟：
    1.證人乙○○於原審證稱：「96年1月24日討論到很晚，我
      們將財產分為同意書上面所載三部分，三部分價值都一樣
      ，大致為1億5300萬元。三兄弟抽籤，約定26日後祭祖抽
      籤，抽籤後原來登記在個人名下的財產，如果是屬於別人
      抽到的，就要過戶給他，包含不動產、事業體的股權。每
      個事業體在協調會上由長輩主持，由大姊夫己○○當書記
      ，所有資產都記載在同意書上面。價值由三兄弟同時當場
      核定。當時在分產協議記錄有談，僑泰公司已經有買原料
      ，是僑泰公司向股東借款來買的，這家公司是共業時代三
      兄弟佔百分之四十股份，所以要負擔4480萬元，該4480萬
      元要由當時共業的三兄弟來分擔，是抽籤前就要分擔，當
      時兄弟已經有爭議，所以被上訴人沒有繳這筆錢，係上訴
      人及我去銀行借錢來繳這筆錢。所以約定誰抽到喬泰公司
      ，就要對這二人來清償各2240萬元，此約定有記錄在分產
      協議上面。我們分產協議，是祭祖後抽到籤的人再填寫上
      去。喬泰事業體是上訴人抽得，因為喬泰資產其中4480萬
      元是上訴人跟我去借來的，所以它的實際資產應該要扣除
      4480萬元。」等語（參原審卷第100、101頁）。於本院則
      證稱：「股份及土地建物轉讓同意書中原本人名部分是空
      白的，其他部分則預先擬好，將來任何人抽中喬泰事業體
      的話，分別要支付2240萬元給丁○○，支付2240萬元給我
      。」、「當初是我與丁○○出面借錢，這錢應該由喬泰事
      業體負責，所以任何人抽中喬泰事業體的話，就應分別拿
      2240萬元給丁○○及我。當初評估三個事業體時，已經把
      4480萬元算進去了。是每個事業體的負責人先評估各自的
      淨值，然後逐條拿出來討論後三人同意，長輩戊○○說原
      則上事業體這樣分配，如果現金的部分事後可以討論。當
      初評估，包括不動產、股資都有列入評估。是在抽完籤的
      晚上上訴人丁○○才電話告知我，說如此喬泰部分是不足
      的。」、「系爭分產協議書有關抽中喬泰事業體的人，要
      分別給付丁○○、乙○○各2240萬元之記載，是協議之前
      就有討論到這筆債，任何人抽中喬泰事業體就要拿出4480
      萬元。」、「確實在抽籤之前開會就有討論到4480萬元部
      分，大家有這個共識，才會記載在協議書上。我認為我們
      三兄弟應該都知道，當下沒有表示意見。」（參本院卷第
      76頁背面至78頁背面）。
    2.證人戊○○於原審證稱：「96年 1月26日兩造協議抽籤時
      ，我有在場。當天抽籤時，沒有發生任何糾紛。那天是抽
      事業體，抽之前大家有說抽到的事業體淨值大約 1億5000
      萬元。在協調之前，就有說過喬泰事業體有負債4千多萬
      元，要三個人來分擔，每個人要拿1千多萬元給僑泰，這
      件事情之前有講，26日那天也有講。這部分沒有寫在契約
      裡面，抽完籤大家口頭說的。應該是作筆錄的人即寫書面
      的人疏忽沒有列在協議書上，所以才起糾紛。96年3月18
      日兩造有再談，大家已經翻臉，無法談事情。那天是三兄
      弟一起協議，是兩造打電話叫我去的。96年3月26日又有
      協議，我沒有參與。」、「僑泰要扣除4480萬元才是要拿
      出來分的。當時說喬泰價值3億6千多萬元，百分之四十的
      股份，但是負債4千多萬元。扣除這些4千多萬元，大約有
      1 億多元的價值。」、「喬泰事業體有將4480萬元列為資
      產放在事業體裡面一起計算。」等語（參原審卷第146、1
      47頁）。於本院證稱：「分產時喬泰事業體有一筆4480萬
      元的債務我知道有這筆債務，抽籤之前就有談這件事情，
      說喬泰有負債4480萬元。計算財產時，有將這筆債務列入
      喬泰、泰田、高平三個事業體估算中。」、「估算三個事
      業體價值時，包括土地、機械、材料等多項的估計，是三
      兄弟自己各自去估算，經過三兄弟看過同意。」、「大家
      抽完籤後，三兄弟沒有什麼意見。」等語（參本院卷第90
      至92頁背面）。
    3.證人甲○○於原審證稱：「96年 1月26日我有參與抽籤，
      那天抽籤滿順利的。96年 1月24日他們協議財產淨值計算
      時，我有參加，當時有提到這4480萬元的事情，當時老大
      （指上訴人）、老三（指乙○○）借款投資喬泰，如果有
      抽到該事業體的人，要將錢還給老大及老三，這是三兄弟
      同意的。」、「抽籤之前，我心理有疑問，抽到喬泰的人
      ，少了4480萬元，實際拿到只有1億1000多萬元。96年1月
      24日時，我有將我的疑問提出，老大跟我說等一下才要算
      ，後來因為別的事情，就將這件事情沖掉，沒有計算。」
      等語（參原審卷第147頁背面、148頁）。於本院證稱：「
      當時有談到4480萬元，我所聽到是，喬泰事業體有這筆貸
      款，喬泰要投資存放原料，先向股東借的，所以我知道有
      這筆錢，在他們談論當中，我有向我大弟即上訴人提到三
      個事業體每個1億5000萬元，那4480萬元如何計算？我大
      弟有說『好、好、他知道』，事後他如何處理，我就不知
      道。」、「26日他們在整理資產的時候，有提到4480萬元
      這筆錢，應該有4480萬元的共同認知。」、「上訴人在計
      算喬泰事業體的資產淨值時，我沒有參與，所以上訴人提
      出喬泰事業體的資產淨值為1億5000多萬元時，是否有扣
      除4480萬元，我不清楚。」等語（參本院卷第46頁背面至
      48頁）
    4.依上述乙○○之證言，該系爭4480萬元負債係因僑泰公司
      向股東即上訴人與乙○○借款購買原料，且被上訴人當時
      本已有爭執，始由上訴人與乙○○先借款予僑泰公司，則
      該負債顯為上訴人與乙○○所詳知，其數額非小，上訴人
      焉有未列入資產而誤算漏列之可能？且系爭同意書第貳大
      項之2載明：抽中喬泰相關投資之人，應支付4480萬元，
      其中2240萬元給上訴人，2240萬元給乙○○，顯見在計算
      該喬泰事業體時，已考慮抽中喬泰事業體之人多取得該44
      80萬元購入原料之利益，自應付與上訴人與乙○○各2240
      萬元，足見上訴人於協議抽籤前已考慮該4480萬元之情事
      ，並非完全未予列計，上訴人事後稱該4480萬元負債未予
      考慮以致漏列尚與常情有違。另證人戊○○陳稱：抽籤當
      日，兩造沒有發生任何糾紛云云，顯見系爭同意書應係兩
      造兄弟經充分討論認定同意內容而簽署；戊○○另稱：「
      ……僑泰事業體有負債4000多萬元，要三個人來分擔，每
      個人要拿1000萬元給僑泰事業體，這件事情之前有講，26
      日那天也有講。這部分沒有寫在契約裡面，抽完籤大家口
      頭說的……」云云，然此為被上訴人所否認，且若於協議
      當日有談及，金額更高達4480萬元，上訴人焉有不請求載
      明於系爭同意書之理？故證人戊○○之該證詞尚背常情，
      不足為上訴人有利之依據。另依證人甲○○之證述，抽籤
      當日一切平和，且其就4480萬元負債之疑問，亦有提醒上
      訴人，上訴人表示其知道云云，顯見4480萬元相關事項，
      本為上訴人知悉且已考量再三之事，如有錯誤，上訴人何
      有不立即提出異議之理？是證人甲○○之證詞亦難為上訴
      人有利之認證。
    5.另證人王陽慶於原審結證稱：「兩造協議內容我並不清楚
      。我跟上訴人是合夥經營喬泰公司，當時要協議分產時，
      上訴人他有問我淨值，我當時告訴他，我們公司總淨值是
      3億6000萬左右，負債1億2000萬元。但是他們協議分產過
      程中，是否將負債扣除，我就不清楚了」（參原審卷第16
      1、162頁）等語。按證人王陽慶既未參與兩造協議分產之
      過程，上訴人有無誤算漏列，自非其所得知，其所證述，
      亦非上訴人有利之依據。
（三）又參諸證人己○○於原審證稱：「三個事業體是由三個負
      責人提出淨值多少，喬泰資產是 1億4400萬元，是資產扣
      除負債的，這筆資產是上訴人丁○○寫完經過二個兄弟同
      意，三個兄弟實際上取得淨值是各 1億5300萬元，不足部
      分從不動產調配。至於4480萬元這筆錢是不影響淨值的，
      淨值是由負責人提出的，且扣除負債的。僑泰公司淨值 1
      億4400萬元，是指三兄弟在該公司股份的淨值，與4480萬
      元無關等語（參原審卷第 101頁）。於本院則證稱：「三
      兄弟是用抽籤分產的方式，所以各自計算出淨值，他們提
      出來我填寫進去，確認後，丁○○及乙○○提出他們有私
      人借款4480萬元給喬泰事業體，怕分產後，抽到喬泰事業
      體的人會不承認這筆借款，所以特別在同意書裡面記載抽
      到的人要支付給丁○○、乙○○各2240萬元，怕抽到的人
      一時無法拿出現金，所以才有利息的約定。」、「丁○○
      在計算喬泰事業體的財產時，有考慮到4480萬元的借款。
      確實在抽籤的前一天就已經講好了，抽籤上午大家逐筆再
      行確認，才行抽籤。」、「資產扣除負債後方為淨值，書
      立同意書時，喬泰事業體的淨值是有 1億5300多萬元。」
      、「在抽籤時，喬泰事業體的淨值，不應從 1億5300多萬
      元中再扣除4480萬元。」。依證人己○○之陳述，有關44
      80萬元之事，於分配財產協議時上訴人與乙○○已有論及
      ，且因該4480萬元是上訴人及乙○○借予僑泰公司之款項
      ，故抽到喬泰事業體者多增加4480萬元資產，自要將這44
      80萬元還給上訴人及乙○○，而經抽籤結果係由上訴人抽
      中喬泰事業體；故於同意書第貳大項之第 2小項載明：丙
      ○○應支付224O萬元與丙○○，支付2240萬元與乙○○，
      並記載支付之期間及利息之約定經三兄弟及證人簽名。該
      文義與證人己○○之證述相符，證人己○○所證述當非子
      虛。茲兩造於磋商過程中已考慮系爭4480萬元之問題，且
      證人簡陳彩珠於原審亦證稱：「我是兩造的大姐。96年 1
      月26日協議當天我有到現場。……。我們姊妹對這些財產
      都拋棄繼承。抽籤那天沒有發生糾紛。事業體價值是他們
      三兄弟各經營之事業體，各自評估，再經由另外二位兄弟
      同意，才列上去的，當初4480萬元就有列入分產的淨值裡
      面，喬泰事業體評估淨值時，就有算入該負債，他們還討
      論就4480萬元要如何分配，利息要如何算都有討論。我有
      稍微看過轉讓同意書，在簽名的時候，同意書上第貳項第
      2 款抽到喬泰的人，要把4480萬元付給其他二人。上訴人
      抽到，他要將2240萬元付給自己，2240萬元要付給乙○○
      。」、「那時大家都講好各自報出自己的事業體，喬泰報
      出1億4000多萬元，泰田只報9000多萬元，上訴人說反正
      是用抽的，他既然已經報1億4000多萬元，所以大家都報1
      億4000多萬元。」、「協議書上所列喬泰之淨值1億4000
      萬元，不要再扣除4480萬元，因為已經計算完畢，已經扣
      除。」等語（參原審卷第147頁與背面）。按證人簡陳彩
      珠同屬系爭財產之繼承人，自動拋棄分產權利，並協助兩
      造分產，其立場自較屬公正客觀，其陳述復與同意書記載
      文義相符，及與證人己○○之證述若合符節，顯屬可採。
（四）上訴人另抗辯稱，三兄弟分產時雖稱每人各約 1億5300萬
      元，然觀系爭同意書之記載，泰田事業體扣減後為1億429
      2萬6655元，僑泰事業體扣減後僅餘1億0524萬7580元，高
      平事業體扣減後為1億5341萬4963元，足證三兄弟分產並
      非各1億5300萬元，而喬泰事業體4480萬元負債未扣除，
      尤有錯誤，證人甲○○稱於抽籤當日有向上訴人提到4480
      萬元情事，證人己○○稱喬泰淨值1億5300多萬元，不需
      再扣除4480萬元，均非實在等語。惟兩造及乙○○兄弟三
      人分產，在抽籤之前已多次協商討論，亦有討論到4480萬
      元部分，取得共識後，始記載在協議書上，該4480萬元之
      數額甚鉅，顯有計列入喬泰事業體之淨值；且雙方所簽定
      之系爭同意書第貳大項之第2小項亦載明：抽中喬泰相關
      投資之人，應支付4480萬元給借款予喬泰事業體之上訴人
      及乙○○，並載明支付期限及利息，顯見在計算該喬泰事
      業體時，已考慮到該4480萬元之問題，業已詳述如前。況
      喬泰事業體原由上訴人所負責，且係先由上訴人之配偶林
      雅雯將前揭三事業體所有之不動產及其他財產列冊整理，
      兄弟三人先將個人負責管理事業體下所有之財產自行核算
      ，定出其淨值，經由其他二人審核增減後，確認各該事業
      體財產之淨值等情，為上訴人所不否認，足見該4480萬元
      於核算淨值時已考量計列；上訴人該所聲稱於計列喬泰事
      業體之資產時，漏未扣除4480萬元之負債，喬泰事業體顯
      不足1億5300萬元難認符實，不足採信。
（五）另上訴人抗辯兩造於97年3月26日下午5時許，在泰田公司
      協商，被上訴人當場表示願意再給付上訴人 500萬元，足
      證被上訴人亦認為僑泰公司負債4480萬元未計列扣減不公
      平、不合理云云。然證人己○○於本院表示：「當時在丙
      ○○泰田的辦公室開會，丙○○同意拿出500萬元，是認
      為丁○○的經濟比較有問題，丁○○有買一艘船賠很多錢
      損失很嚴重；但丁○○不同意，他說他最多只能少100萬
      元，他要拿1400萬元。」等語（參本院卷第49頁）。證人
      王陽慶於原審證稱：「抽籤後兩造發生糾紛，我告訴他們
      不要吵可以談一談，在97年3、4月間我去找被上訴人，被
      上訴人告訴我，如果要解決紛爭的話，他願意補上訴人50
      0萬元，……上訴人說要1400萬元，我說不合理，請雙方
      再協談」等語（參原審卷第161頁背面）；足見係被上訴
      人因上訴人於抽籤分產後，拒絕履行協議，為解決紛爭，
      退讓而願付500萬元予上訴人作為和解條件，盡速解決紛
      爭，並非因漏列僑泰公司資產而彌補上訴人之情事，上訴
      人此項主張，尚難認有據。
（六）綜上分析，兩造與訴外人乙○○於96年 1月26日簽訂系爭
      同意書前，均已就僑泰公司向上訴人及乙○○所借之4480
      萬元如何處理詳細討論計列分產事業體之淨值，被上訴人
      之主張堪可採信，上訴人之抗辯，則乏可採。
四、上訴人得否以本件分產協議意思表示有錯誤，撤銷該分產協
    議意思表示？
    按意思表示之內容有錯誤，或表意人若知其事情即不為意思
    表示者，表意人得將其意思表示撤銷之。但以其錯誤或不知
    事情，非由表意人自己之過失者為限。民法第88條第 1項定
    有明文。上訴人主張其在臚列喬泰事業體時有漏列4480萬元
    負債，以致於喬泰事業體淨值不實云云，惟為被上訴人所否
    認，且證人乙○○於本院亦證稱：「確實在抽籤之前開會就
    有討論到4480萬元部分，大家有這個共識，才會記載在協議
    書上。我認為我們三兄弟應該都知道，當下沒有表示意見。
    」證人戊○○於本院證稱：「分產時喬泰事業體有一筆4480
    萬元的債務我知道有這筆債務，抽籤之前就有談這件事情，
    說喬泰有負債4480萬元。計算財產時，有將這筆債務列入喬
    泰、泰田、高平三個事業體估算中。」證人甲○○於本院證
    稱：「在他們談論當中，我有向我大弟即上訴人提到三個事
    業體每個 1億5000萬元，那4480萬元如何計算？上訴人有說
    他知道。」據以分析，可知上訴人於簽訂系爭分產協議時已
    知喬泰事業體有4480萬元負債，且計算財產時，有將這筆債
    務列入喬泰、泰田、高平三個事業體估算中，其於抽中喬泰
    事業體後，始稱其在臚列喬泰事業體時有漏列4480萬元負債
    云云，顯乏可採而無理由。況退而言之，縱如上訴人所言，
    係其在臚列喬泰事業體淨值時，有漏列4480萬元負債，以致
    於淨值有誤云云屬實，然喬泰事業體之淨值本由上訴人自行
    計列，縱其有誤算，亦屬上訴人本人之過失所致，依上開所
    揭民法第88條第 1項規定，上訴人亦不得以其意思表示有錯
    誤，主張撤銷該系爭分產協議之意思表示。
五、如系爭同意書仍為有效，上訴人可否主張同時履行抗辯權？
    查被上訴人依系爭同意書協議，雖負有將台中縣神岡鄉○○
    段26-6號之土地，應有部分三分之一，變更登記予上訴人之
    義務，惟被上訴人業已準備提出給付，並請上訴人偕同辦理
    ，然遭上訴人拒絕一節，為上訴人所不爭執，是被上訴人就
    台中縣神岡鄉○○段26-6號之土地應有部分之移轉登記，係
    上訴人拒絕受領所致而非被上訴人不為給付，上訴人主張被
    上訴人拒絕為台中縣神岡鄉○○段26-6號之土地移轉登記之
    給付，其亦得拒絕給付，為無理由。
六、綜上所述，本件被上訴人本於兩造所簽訂之「股份及土地建
    物轉讓同意書」，請求上訴人：應將如原審判決附表一所
    示23筆土地之所有權應有部分移轉登記予被上訴人。上訴
    人應將所持有泰田公司股份500股轉讓予被上訴人。上訴
    人應將被上訴人所有如原審判決附表二所示14筆土地、5筆
    建物之所有權狀，及建物使用執照原本返還被上訴人，為有
    理由。原審所為上訴人此部分敗訴之判決，並無不合，上訴
    意旨指摘原判決不當，求予廢棄改判，為無理由。
七、本件判決基礎已臻明確，兩造其餘主張或陳述及其攻擊防禦
    方法，於本件判決結果不生影響，爰不予一一論述，附此敘
    明。
八、據上論結，本件上訴為無理由，依民事訴訟法第449條第1項
    、第78條，判決如主文。
中    華    民    國    99    年    1     月    27    日
                民事第五庭    審判長法  官  陳宗鎮
                                    法  官  鄭金龍
                                    法  官  古金男
以上正本係照原本作成。
如對本判決上訴，須於收受判決送達後20日內向本院提出上訴書
狀，其未表明上訴理由者，應於提出上訴後20日內向本院提出上
訴理由書（須按他造人數附具繕本）。
上訴時應提出委任律師為訴訟代理人之委任狀。具有民事訴訟法
第466條之1第1項但書或第2項之情形為訴訟代理人者，另應附具
律師及格證書及釋明委任人與受任人有該條項所定關係之釋明文
書影本。
                                    書記官  鄭舜祐
中    華    民    國    99    年    1     月    27    日
                                                      Ｖ


司法院資訊處製作；財團法人民間司法改革基金會備份。
